【裁判字號】    92,台上,743
【裁判日期】    920220
【裁判案由】    過失致人於死
【裁判全文】
最高法院刑事判決                                九十二年度台上字第七四三號
    上  訴  人  台灣高等法院花蓮分院檢察署檢察官
    被      告  甲○○
右上訴人因被告過失致人於死案件，不服台灣高等法院花蓮分院中華民國九十年十一
月二十九日第二審更審判決︵九十年度交上更(二)字第八八號，起訴案號：台灣花蓮地
方法院檢察署八十五年度偵續字第一號︶，提起上訴，本院判決如左：
    主  文
原判決撤銷，發回台灣高等法院花蓮分院。
    理  由
本件原判決以公訴意旨略以：被告甲○○係昇立通運股份有限公司之營業大貨車司機
，為從事業務之人，於民國八十四年五月二十日下午一時五十分許，駕駛ＨＸ｜二九
二號聯結車，沿台九線花東公路，行經該公路與花蓮縣壽豐鄉○○路之無號誌交岔路
口，見魚塘路上有龔慧雯騎乘機車欲駛出台九線公路右轉之車前狀況，應即注意隨時
採取必要之安全措施即減速慢行，並保持隨時可以煞停之狀況，且依當時情形又非不
能注意，竟疏未注意車前狀況，並減速慢行，以致龔慧雯所騎機車撞及聯結車，龔慧
雯所搭載之毛英萍因而跌落聯結車板架上，受有多處肋骨骨折之傷害，經送醫急救後
，因氣胸不治死亡。因認被告犯有刑法第二百七十六條第二項之業務過失致人於死罪
嫌云云。但經審理結果，認被告之犯罪不能證明，因而維持第一審諭知被告無罪之判
決，駁回檢察官在第二審之上訴，固非無見。
惟查(一)、審理事實之法院，本乎發見實質的真實之本旨，對於案內一切與罪名之成否
、論罪科刑有關之證據，除認為不必要者外，均應詳為調查，然後基於調查所得之心
證，以為判斷之基礎。故證據雖已調查，若尚有其他必要部分並未調查，即與證據未
經調查無異，如遽行判決，仍難謂無刑事訴訟法第三百七十九條第十款規定所稱應於
審判期日調查之證據，而未予調查之違法。本件檢察官起訴書認本件車禍之發生雖主
要係龔慧雯未讓幹道車先行所致，然被告之疏於注意前方人車之動態並採取必要適切
之安全措施，亦併為車禍發生之原因。其證據及理由，係以案發當天天候為晴天、路
面狀況乾燥無缺陷、並無道路障礙且視距良好、道路形態為直路，自壽豐鄉○○村○
○路由北往南方向車道行駛之車輛即使於甚遠距離亦可完全目擊右側支線道（即魚塘
路）上之人車動態，此有道路交通事故調查報告表(一)(二)及現場照片附卷可稽，並經檢
察官勘驗明確，有履勘筆錄在卷可按，然被告於檢察官訊問時供陳其在行駛中並未發
現右前方有機車由巷口出來，故車禍如何發生其並不曉得，俟其聽聞撞擊聲才減速云
云（見偵續卷第四十三頁背面），顯見其有疏於注意前方人車動態而未減速之情事。
依前開資料記載所示，聯結車之車寬為三公尺，而快車道路寬為三點九公尺，機車倒
地後斜向刮痕起點距道路中心線為一點九公尺，顯見被告駕駛聯結車本可在快車道內
正常行駛，竟跨越中心線行駛，被告之所以跨越中心線行駛，或係在經過肇事地點前
已發現龔女所騎乘之機車，惟並未採取任何減速措施，迨發現機車迫近時始驟然將聯
結車左偏之故，於茲亦難辭過失之責。又被告駕駛聯結車經年，對該類型車輛因車身
龐大車體沈重，煞車裝置不同於他種類型之車輛，所需之煞車距離甚長等特性，應知
之甚稔，故其在遇前方岔路有車輛迫近時即應減速至隨時可以煞停之程度，……惟未
為任何減速之處置等情︵見起訴書︶。經第一審判決被告無罪後，檢察官提起第二審
上訴，其上訴書亦略謂﹁道路交通安全規則第一百零二條第一項第二款雖規定，行經
交岔路口，支線道車輛應讓幹線道車先行，轉彎車應讓直行車先行，惟此並非謂幹道
車或直行車之駕駛人可以不負任何注意義務，倘其有明顯應注意而不注意之情事，符
合刑法所規定之過失情狀，自仍應論擬其罪責，殊不可如判決意旨所謂﹃……不得科
予享有優先通行權之一方尚負有一切注意義務……﹄云云，否則適足如判決意旨所言
﹃道路交通之正當秩序亦無建立之可能﹄，且使刑法之過失責任規定﹃勢必形同具文
﹄﹂︵見原審上訴卷第四頁︶。原判決仍僅論及本件車禍係因龔慧雯未讓幹道車先行
所致。至檢察官起訴書及第二審上訴書所指被告有無疏於注意前方人車之動態並採取
必要適切之安全措施？是否亦併為車禍發生之原因？被告是否行駛中一直未發現右前
方有機車由巷口出來？俟聽聞撞擊聲始減速？被告如有疏未注意車前狀況情形，與被
害人之死亡有無因果關係？均未詳加調查，遽行判決，已有刑事訴訟法第三百七十九
條第十款規定所稱應於審判期日調查之證據，而未予調查之違法。(二)、原判決理由又
以龔慧雯所稱「……我當時騎出巷口（按即指魚塘路），大拖車（指被告聯結車）也
在岔路口，甲○○當時好像要讓我，我認為我彎的過去，我就右轉……」，推論被告
當時之行車速度已甚緩慢。然據被告於檢察官訊問時自陳其在行駛中並未發現右前方
有機車由巷口出來，故車禍如何發生其並不曉得，俟其聽聞撞擊聲才減速云云（見偵
續卷第四十三頁背面），前已論及。原判決對於被告該項不利於己之自白，並未加以
審酌，自有理由不備之違法。(三)、原判決又以﹁另依道路交通事故調查報告表(二)內之
事故現場圖所示，機車刮痕起於花東公路南下車道路邊線內二公尺處，接近道路中央
（該車道寬三‧九公尺），距路口轉角延伸線垂直距離三公尺處，顯見肇事事故並非
兩車正面撞擊，再依被告所駕駛之車輛之損害情形，車頭部分並無擦撞痕跡，僅於右
側拖架轉角處有些微磨擦之痕跡，有照片附卷可稽，認定本件車禍事故之發生，並非
兩車正面撞擊，而係龔慧雯騎乘機車自被告之車側邊撞擊﹂︵見原判決第三頁︶。然
本件車禍發生後，龔慧雯所駕駛之機車車輪前擋泥板左側裂碎及擦痕，擦痕距地面約
０‧六七公尺高，擦痕上留有黃色漆，經檢察官勘驗屬實，並有相片在卷足憑︵見相
驗卷第二十四頁背面、第三十三頁背面︶。龔慧雯並於原審陳稱﹁……後來轉彎已經
轉正了……我印象中只知道我轉彎後沒有多久被撞倒了之後就昏倒……﹂︵見原審更
(二)卷第六０頁︶。原判決對於上揭不利於被告之證據，未加以審酌並載明何以不足採
之理由，亦有違法。檢察官上訴意旨指摘原判決不當，非無理由，應認原判決仍有撤
銷發回更審之原因。
據上論結，應依刑事訴訟法第三百九十七條、第四百零一條，判決如主文。
中      華      民      國    九十二    年      二      月     二十     日
                              最高法院刑事第二庭
                                  審判長法官  陳  錫  奎
                                        法官  洪  清  江
                                        法官  李  伯  道
                                        法官  洪  文  章
                                        法官  花  滿  堂
      右正本證明與原本無異
                                              書  記  官
中      華      民      國    九十二    年      二      月    二十七    日


司法院資訊處製作；財團法人民間司法改革基金會備份。
